臺灣花蓮地方法院民事判決　　94年簡上字第7號
上　訴　人　癸○○○
　　　　　　己○○
　　　　　　辛○○
　　　　　　庚○○
　　　　　　戊○○
　　　　　　丙○○
　　　　　　丁○○
兼　共　同
訴訟代理人　壬○○
被上訴人　　乙○○
訴訟代理人　甲○○
上列當事人間請求塗銷土地抵押權登記事件，上訴人對於中華民
國93年12月10日本院花蓮簡易庭93年度花簡字第281號第一審判
決提起上訴，本院於94年8月9日言詞辯論終結，判決如下：
    主　文
上訴駁回。
第二審訴訟費用由上訴人連帶負擔。
    事實及理由
一、被上訴人於原審起訴主張：被上訴人於民國93年9月27日，
    因買賣自訴外人黃正和取得坐落花蓮市○○段876、913地號
    土地（下稱系爭土地）所有權，然黃正和前因擔保債權，於
    68年5月17日，將系爭土地設定抵押權新台幣（下同）35萬
    元予廖金連，權利存續期間6個月，清償日期為68年11月14
    日，縱其原因關係屬民法第125條之最長時效，至88年間時
    效亦已完成，迄今抵押權人並未實行抵押權，依民法第880
    條之規定，抵押權歸於消滅，又廖金連業已死亡，上訴人為
    廖金連之繼承人，爰依民法第767條、第880條、第125條規
    定及繼承之法律關係，請求上訴人於辦理繼承登記後，將上
    開抵押權登記塗銷。
二、上訴人於原審則以：按民法第125條消滅時效之完成，僅發
    生債務人取得拒絕履行之抗辯權，得執以拒絕給付而已，其
    原有之法律關係並不因此消滅，又抵押權為物權，並不受時
    效消滅之限制，是被上訴人依上開規定請求塗銷抵押權登記
    ，顯然有誤等語資為抗辯。
三、本件原審對於被上訴人之請求，判決被上訴人全部勝訴，上
    訴人全部聲明不服，求為廢棄原判決，並駁回被上訴人在第
    一審之訴，被上訴人則求為判決駁回上訴。
四、兩造不爭執之事實：
  (一)被上訴人為系爭土地之所有權人。（有土地登記簿謄本可參
    ，原審卷9至12頁）
  (二)系爭土地上有登記日期68年5月17日、收件字號花蓮地政事
    務所第011412號、權利人廖金連、存續期間6個月、清償日
    期68年11月14日、權利價值35萬元、設定義務人黃正和、設
    定權利範圍全部之抵押權登記（下稱系爭抵押權）。
  (三)系爭抵押權之抵押權人廖金連於89年7月12日去世，上訴人
    為其繼承人。
五、本件兩造所爭執之處，應在於：系爭抵押權設定日期為68年
    5月17日，有無逾民法第880條、125條之時效期間，系爭土
    地之所有權人可否請求塗銷？按請求權，因十五年間不行使
    而消滅；以抵押權擔保之債權，其請求權已因時效而消滅，
    如抵押權人，於消滅時效完成後，五年間不實行其抵押權者
    ，其抵押權消滅。民法第125條第1項前段、第880條分別定
    有明文。又以抵押權擔保之請求權雖經時效消滅，債權人仍
    得就其抵押物取償，固為民法第145條第1項所明定，惟抵押
    權人於消滅時效完成後，如長期不實行其抵押權，不免將使
    權利狀態永不確定，有害於抵押人之利益，為維持社會交易
    秩序，故有民法第880條之規定。本件依據被上訴人所提之
    土地登記謄本記載，系爭抵押權所擔保債權的清償日期為68
    年11月14日，縱該債權屬最長之15年時效，計算至83年11月
    14日之後，該債權即罹於時效，且依據民法第880條規定，
    至88年11月14日之後，系爭抵押權亦因5年除斥期間經過而
    消滅，是被上訴人主張系爭抵押權業已消滅，即屬有理。至
    於大法官會議釋字第107號，係指已登記不動產所有人之回
    復請求權，無民法第125條消滅時效規定之適用，與本件情
    形有間，自無適用之餘地。從而，被上訴人依民法第767條
    、第880條、第125條規定及繼承之法律關係，請求上訴人於
    辦理繼承登記後，塗銷系爭抵押權設定登記，為有理由，應
    予准許。原審據為上訴人敗訴之判決，並無不合，上訴意旨
    仍執陳詞，指摘原判決不當，求予廢棄改判，為無理由，應
    駁回之上訴。
六、本件事證已臻明確，兩造其餘攻擊防禦方法及舉證，無礙勝
    負判斷，爰不一一論列，併此敘明。
七、據上論結，本件上訴為無理由，依民事訴訟法第436條之一
    第3項、第449條第1項、第85條第二項，判決如主文。
中  　華　　民　　國　　94 　　年　　8　　月    23    日
                        臺灣花蓮地方法院民事庭
                            法    　官　蘇嫊娟
                  　　　　  法    　官　陳燁真
                  　　　　  法    　官　楊碧惠
以上正本係照原本作成
本判決不得上訴。
中  　華　　民　　國　　94 　　年　　8　　月    23    日
                            法院書記官　黃倪濱
